【裁判字號】    95,上訴,1763
【裁判日期】    950727
【裁判案由】    詐欺等
【裁判全文】
臺灣高等法院刑事判決                95年度上訴字第1763號
上  訴  人
即  被  告  乙○○
上列被告因詐欺等案件，不服臺灣基隆地方法院94年度訴字第
843號，中華民國95年3月20日第一審判決（起訴案號：臺灣基隆
地方法院檢察署94年度偵緝字第293號），提起上訴，本院判決
如下：
    主  文
原判決撤銷。
乙○○幫助犯詐欺取財罪，處有期徒刑陸月，如易科罰金以參佰
元折算壹日。
犯罪所得新台幣柒仟元，沒收。
    事  實
一、乙○○國中畢業擔任服務生，依其社會生活經驗及智識程度
    ，能預見提供自己帳戶予他人使用，可能遭人將之作為從事
    詐欺取財等犯罪行為之工具，由於其積欠余天晏新臺幣 (
    下同)7000 元左右之債務，於民國93年1月間知悉余天晏在
    收購金融機構帳戶，且余天晏向其表示若將金融機構帳戶存
    摺，連同提款卡及提款密碼出售，可用以抵償積欠之債務，
    乙○○因見有利可圖，竟基於幫助他人詐欺取財之犯意，於
    93年1月某日，在基隆市廟口麥當勞附近，以7000元之價格
    ，將其基隆南榮路郵局帳戶存摺 (帳號00000000000000 )，
    連同提款卡及提款密碼出售給余天晏抵償上開債務，余天晏
    再轉售予吳明憲 (另由檢察官偵辦)，吳明憲取得前開帳戶
    後，隨即轉交自稱「王主任」之成年男子，意圖為自己不法
    之所有之接續犯意，向甲○○佯稱可代為排除轉帳錯誤之情
    事，甲○○不知有詐，依該男子之要求，接續於93年2月8日
    3時4分、同日3時6分許，在桃園市○○路桃園市農會提款機
    將金融卡放入提款機轉帳2次，每次10000元共200000元至上
    開乙○○帳戶內，得款後由上開自稱「王主任」之成年男子
    等人將款項提領一空。嗣因羅文彬 (羅文彬另由臺灣新竹地
    方法院審理)於93年2月8日上午9時許，在新竹縣新埔鎮照門
    橋駕車發生車禍，為警據報查獲乙○○前開帳戶提款卡，始
    循線查悉上情。
二、案經新竹縣警察局新埔分局報請臺灣新竹地方法院檢察署呈
    請臺灣高等法院檢察署檢察長令轉臺灣基隆地方法院檢察署
    檢察官偵查起訴。
    理  由
一、上訴人即被告乙○○於本院審理時雖未到庭，然其於本院95
    年6月6日行準備程序時，固自承於93年1月間，在基隆市廟
    口麥當勞附近，以7000元之價格，將其基隆南榮路郵局帳戶
    存摺 (帳號00000000000000)，連同提款卡及提款密碼出售
    給余天晏，抵債其積欠余天晏約7000元之債務，然否認有何
    幫助犯詐欺取財犯行，辯稱不知道別人會利用其郵局帳戶詐
    欺他人云云。
二、經查上揭事實業據被告於接受檢察官訊問時及原審審理時坦
    承不諱（見臺灣基隆地方法院檢察署94年度偵緝字第293號
    卷第66頁，原審卷第95頁），核與證人余天晏證稱確向被告
    收購上開帳戶，再將被告上開帳戶轉售予吳明憲之情節大致
    相符（見臺灣基隆地方法院檢察署94年度偵緝字第293號卷
    第33、34頁），又被告上開帳戶遭人使用並借機詐欺取財之
    事實，亦經被害人甲○○於警詢中指述，遭自稱「王主任」
    之成年男子，向其稱可代為排除轉帳錯誤之情事，其依該男
    子之要求，接續於93年2月8日3時4分、同日3時6分許，在桃
    園市○○路桃園市農會提款機將金融卡放入提款機轉帳2 次
    ，每次10000元共200000元至上開乙○○帳戶內等語在卷（
    見臺灣新竹地方法院檢察署93年度偵字第1175號影印卷第23
    至32頁，被告不爭執被害人甲○○於警詢中陳述之證據能力
    ，附此敘明。），此外復有被害人甲○○提款機轉帳交易明
    細單影本附卷可佐（見臺灣新竹地方法院檢察署93年度偵字
    第1175號影印卷第45頁），另羅文彬於93年2月8日上午9時
    許，在新竹縣新埔鎮照門橋駕車發生車禍，為警據報查獲乙
    ○○前開帳戶提款卡之事實，亦經羅文彬供述在卷（見臺灣
    新竹地方法院檢察署93年度偵字第96號影印卷第2、3頁，被
    告不爭執羅文彬於警詢中陳述之證據能力，附此敘明。），
    及新竹縣警察局新埔分局偵辦「0208專案」查扣物品一攬表
    影本附卷可佐（見臺灣新竹地方法院檢察署93年度偵字第96
    號影印卷第8頁）。再徵之參酌於金融機構開設帳戶，請領
    存摺及金融卡，係針對個人身分之社會信用而予以資金流通
    ，具有強烈之屬人性格，而金融帳戶作為個人理財之工具，
    申請開設並無任何特殊之限制，一般民眾皆得以存入最低開
    戶金額之方式申請取得，且同一人均得在不同之金融機構申
    請數個存款帳戶使用，乃眾所週知之事實，依一般人之社會
    經驗，若遇他人委以自己名義申請帳戶，再以高價向其蒐集
    金融帳戶使用，乃甚為怪異之事，衡情，提供帳戶者對於該
    等帳戶是否係供合法使用，絕無不起疑心之理。且自政府開
    放金融業申請設立後，金融機構大量增加，使一般人申請存
    款帳戶更是極為容易且便利，因此除非活期存款帳戶使用人
    欲將帳戶充作犯罪之用，否則一般充作正常使用之活期存款
    帳戶，並無向他人購買之必要，此乃一般人皆知之常識，且
    參以今日社會，利用電話、簡訊、寄送得獎通知等常業詐欺
    案件頻傳，新聞媒體對於詐欺取財犯罪集團大量收購他人存
    款帳戶（俗稱人頭戶）以為取得詐欺款項之方法，且事後提
    領一空等情多有傳播，並已為台灣社會經驗常見之情形，被
    告已二十多歲，且國中畢業擔任服務生，此據被告自承在卷
    ，以其智識及社會經驗，對於出售其銀行帳戶可成為他人作
    為詐欺取財之工具自有所認識，足徵被告確可預見余天晏，
    係以其出售之銀行帳戶充為犯罪之用，是被告出售上開帳戶
    予余天晏，應有幫助詐欺取財之犯意無誤。職此足證，被告
    接受檢察官訊問及原審審理時之自白，與事實相符，堪予採
    信，而其於本院準備程序時所為不知道別人會利用其郵局帳
    戶詐欺他人之辯解，顯係事後卸責之詞，委無可取。
三、綜上，本件事證明確，被告上開犯行，堪予認定，應予論罪
    科刑。
四、本件上開自稱「王主任」年籍不詳之成年男子及吳明憲，固
    確有向甲○○詐欺取財之犯行，但因卷內無證據證明上開自
    稱「王主任」年籍不詳之成年男子及吳明憲所為詐欺取財犯
    行係基於常業犯意，是其等詐欺取財之犯行，係犯刑法第33
    9條第1項之詐欺取財罪。而被告於上開自稱「王主任」年籍
    不詳之成年男子及吳明憲為上開詐欺取財犯行前，提供被告
    所有上開帳戶之存摺、提款卡（含密碼）予余天晏，再由余
    天晏轉售予吳明憲，以利上開自稱「王主任」年籍不詳之成
    年男子實施詐欺取財犯行，且又查無證據足資證明被告，亦
    曾實施詐欺取財之構成要件行為，是被告所為，係犯刑法第
    30條第1項、第339條第1項之幫助詐欺取財罪。另按洗錢防
    制法所稱洗錢，係指「掩飾或隱匿因自己重大犯罪所得財物
    或財產上利益者。」、「掩飾、收受、搬運、寄藏、故買或
    牙保他人因重大犯罪所得財物或財產上利益者。」，此觀洗
    錢防制法第1條第1項及第2項自明，從而，犯罪獲得財物後
    ，另有掩飾、隱匿收受、搬運、寄藏、故買或牙保等行為時
    ，始能成立洗錢防制法第9條之洗錢罪，反之犯罪前提供帳
    戶之行為，自無成立洗錢防制法第9條洗錢罪之餘地。而如
    前述被告，係在上開自稱「王主任」年籍不詳之成年男子及
    吳明憲犯詐欺取財犯行之前，提供上開帳戶之存摺、提款卡
    予余天晏，是檢察官認被告所為，係犯洗錢防制法第9條第1
    項之幫助洗錢罪及刑法第340條之幫助常業詐欺罪，尚有未
    洽，起訴法條應以變更。又被告犯罪後，刑法有關刑法第30
    條幫助犯規定，已由「幫助他人犯罪者，為從犯。雖他人不
    知幫助之情者，亦同。」、「從犯之處罰，得按正犯之刑減
    輕之。」修正為「幫助他人實行犯罪行為者，為幫助犯。雖
    他人不知幫助之情者，亦同。」、「幫助犯之處罰，得按正
    犯之刑減輕之。」；另刑法第339條第1項詐欺取財罪之法定
    刑，已因中華民國刑法施行法增定第1之1條「中華民國九十
    四年一月七日刑法修正施行後，刑法分則編所定罰金之貨幣
    單位為新臺幣。」、「94年1月7日刑法修正時，刑法分則編
    未修正之條文定有罰金者，自94年1月7日刑法修正施行後，
    就其所定數額提高為三十倍。但72年6月26日至94年1月7日
    新增或修正之條文，就其所定數額提高為三倍。」，而有變
    更；又刑法第41條易科罰金規定已修正，罰金罰鍰提高標準
    條例第2條業已修正刪除，並均自95年7月1日生效，由於95
    年7月1日以前，易科罰金折算標準頂多以新臺幣900元折算1
    日，而依新修正之刑法第41條，則規定易科罰金折算標準至
    少以新臺幣1000元折算1日，因此綜合上開各修正內容，比
    較刑法修正前後規定結果，修正後之刑法規定未較修正前規
    定有利於被告，是依修正前之刑法第30條第339條論以幫助
    詐欺取財罪，並依法減輕其刑。
五、原審據以論罪科刑，固非無見，惟被告所為如前述不成立洗
    錢防制法第9條第1項之幫助洗錢罪及刑法第340條之幫助常
    業詐欺罪，然原審認被告所為係犯洗錢防制法第9條之幫助
    洗錢罪及刑法第340條之幫助常業詐欺罪，並從刑法第340條
    之幫助常業詐欺罪處斷，自有未洽；又如前述被告犯罪後，
    刑法有關刑法第30條幫助犯、第339條第1項詐欺取財罪之法
    定刑及第41條易科罰金規定，業已修正，並均自95年7月1日
    生效，原審未及比較，亦有未洽。被告上訴否認犯罪，固無
    理由。然原判決既有可議之處，仍屬無可維持，應予撤銷改
    判。爰審酌被告犯罪之動機、目的、手段、犯罪所生之危害
    ，及犯罪後之態度等一切情狀，量處如主文第2項所示之刑
    ，且適用修正前即行為時之刑法第41條第1項前段及修正前
    罰金罰鍰提高標準條例第2條規定，諭知易科罰金折算標準
    ，以示懲儆。被告犯罪所得為7000元，依刑法第38條第1項
    第3款規定，宣告沒收。
六、至於公訴意指另略以：被告上開提供帳戶存摺、提款卡之行
    為，亦符合犯洗錢防制法第9條之幫助洗錢欺罪構成要件，
    因此被告亦犯洗錢防制法第9條之幫助洗錢罪云云，惟如前
    述，被告係在上開自稱「王主任」年籍不詳之成年男子及吳
    明憲其同夥犯詐欺取財犯行之前，提供上開帳戶之存摺、提
    款卡予余天晏，尚難論以洗錢防制法第9條之幫助洗錢罪，
    依法本應就此被告被訴違反洗錢防制法第9條之幫助洗錢罪
    嫌諭知無罪判決，然公訴人認此部分犯行與前述有罪部分為
    想像競合犯，爰不另為無罪之諭知。
七、被告經合法傳喚，無正當理由不到庭，爰不待其陳述，逕為
    本件判決。
據上論斷，應依刑事訴訟法第371條、第369條第1項前段、第364
條、第299條第1項前段、第300條，刑法第2條第1項前段、修正
前刑法第339條第1項、第30條第1項第2項、第41條第1項前段、
第38條第1項第3款，修正前罰金罰鍰提高標準條例第1條前段、
第2條，判決如主文。
本案經檢察官郭啟東到庭執行職務。
中    華    民    國    95    年    7     月    27    日
                  刑事第十六庭審判長法  官  葉騰瑞
                                    法  官  莊明彰
                                    法  官  黃俊明
以上正本證明與原本無異。
檢察官如不服本判決，應於收受送達後十日內向本院提出上訴書
狀，其未敘述上訴之理由者並得於提起上訴後十日內向本院補提
理由書（均須按他造當事人之人數附繕本）。
被告不得上訴。
                                    書記官  廖婷璇
中    華    民    國    95    年    7     月    27    日
附錄：本案論罪科刑法條全文
刑法第339條第1項（修正前）
意圖為自己或第三人不法之所有，以詐術使人將本人或第三人之
物交付者，處5年以下有期徒刑、拘役或科或併科1千元以下罰金
。


司法院資訊處製作；財團法人民間司法改革基金會備份。
